【裁判字號】    99,自緝,8
【裁判日期】    991029
【裁判案由】    詐欺
【裁判全文】
臺灣臺北地方法院刑事裁定               99年度自緝字第8號
自  訴  人  安寶蘭
            陳秀錦
被      告  鄧麗鳳
            羅志立
共      同
選任辯護人  郭緯中律師
            古健琳律師
上列自訴人等因被告等詐欺案件，經自訴人提起自訴，本院裁定
如下：
    主  文
自訴駁回。
    理  由
一、自訴意旨詳如刑事自訴狀所載（如附件）。
二、按刑事訴訟法第319條第2項於民國92年9月1日修正施行後，
    採強制委任律師為代理人之自訴制度，惟自訴是否合法，係
    以提起時之法律規定為準，其提起時為法所准許者，既屬合
    法之自訴或上訴，自不因嗣後法律修正對自訴權有所限制而
    受影響，是92年9月1日前提起自訴，其後於該審審理時無須
    委任律師為代理人，最高法院94年度第6、7次刑事庭會議決
    議可資參照。查本件自訴人安寶蘭、陳秀錦2人係於89年10
    月20日提起本件自訴，且於同日委任姜明遠律師為代理人並
    提出委任狀，該案於同日繫屬於本院，此有刑事自訴狀1份
    、其上本院之收文戳章1枚及委任狀1紙在卷可稽（見本院89
    年度自字第955號卷第1頁至第37頁）。雖自訴人於99年6月1
    4日再次委任姜明遠律師為代理人並提出委任狀（本院於同
    年月15日收狀），嗣於99年9月8日具狀解除委任（本院於同
    日收狀），有委任狀、陳報解除委任狀各1份及其上本院之
    收文戳章各1枚在卷可稽，然依前開說明，本件自訴既係於
    92年9月1日刑事訴訟法修正改採強制自訴人委任律師為代理
    人制度前即已提起，依法本無庸委任代理人進行自訴，是自
    訴人2人雖未再委任代理人，本件自訴仍屬合法，合先敘明
    。
三、按法院或受命法官於自訴案件第一次審判期日前訊問及調查
    結果，如認為被告犯罪嫌疑不足者，得以裁定駁回自訴，刑
    事訴訟法第326條第3項、第1項及同法第252條第10款分別定
    有明文。次按被告未經審判證明有罪確定前，推定其為無罪
    。犯罪事實應依證據認定之，無證據不得認定犯罪事實；不
    能證明被告犯罪者，應諭知無罪之判決，刑事訴訟法第154
    條、第301條第1項分別定有明文。而事實之認定，應憑證據
    ，如未能發現相當證據，或證據不足以證明，自不能以推測
    或擬制之方法，為裁判基礎；再認定犯罪事實，所憑之證據
    ，雖不以直接證據為限，間接證據亦包括在內，然無論直接
    或間接證據，其為訴訟上之證明，須於通常一般之人均不至
    於有所懷疑，而得確信其為真實之程度者，始得據之為有罪
    之認定，倘其證明尚未達到此一程度，而有合理性懷疑之存
    在時，即無從為有罪之認定（最高法院40年台上字第86號、
    76年台上字第4986號判例可資參照）。再按刑法第339條第1
    項詐欺取財罪之成立，須意圖為自己或第三人不法所有，以
    詐術使人將本人或第三人之物交付為要件；所謂以詐術使人
    交付，必須被詐欺人因其詐術而陷於錯誤，若其所用方法不
    能認為詐術，亦不致使人陷於錯誤，即不構成該罪。又民事
    債務當事人間，若有未依債務本旨履行給付之情形，依一般
    社會經驗而言，原因非一，其因不可歸責之事由致無法給付
    ，或因合法主張抗辯事由而拒絕給付，甚至債之關係成立後
    ，始行惡意遲延給付，皆有可能，非必出於自始無意給付之
    詐欺犯罪一端。茍無證據證明其在債之關係發生時，自始即
    具有不法所有意圖之積極證據，亦僅能令負民事債務不履行
    之責任，尚不得據此債信違反之客觀事態，即推定被告自始
    即有不法所有之意圖，而逕以詐欺取財罪相繩。又按刑法上
    詐欺罪之成立，要以加害者有不法取得財物之意思而實施詐
    欺行為，被害者因此行為，致表意有所錯誤而為財產上處分
    ，受有損害，且加害者所用行為，堪認為詐術者，始足當之
    （最高法院19年上字第1699號、46年台上字第260號判例意
    旨參照），從而行為人如非自始基於不法所有之意圖，以詐
    術使人交付財物，或交付財物者並無損害，或者所受損害，
    非由欺罔行為陷於錯誤所致，均不得遽以詐欺罪相繩；至於
    債務人未依債務本旨履行其債務或提出給付等情形，若非出
    於自始無意履行債務之詐欺犯意所致者，尚與刑法第339條
    第1項詐欺罪構成要件有間。
四、本件自訴人2人認被告鄧麗鳳、羅志立2人涉有刑法第339條
    第1項之詐欺取財犯行，無非係以被告鄧麗鳳前向其等借款
    時，所持交之被告鄧麗鳳個人、實際由被告2人所共同經營
    之「廷翊貿易有限公司」（登記負責人為被告鄧麗鳳）或第
    三人所簽發之支票23紙及退票理由單17紙、本票2紙、自訴
    人安寶蘭匯款之匯款申請書3紙、自訴人陳秀錦之存摺節本
    影本1份、被告鄧麗鳳所有座落於臺北縣淡水鎮○○段第100
    號地號土地及其上第832建號建物之所有權狀、土地登記謄
    本及建物登記謄本各1份為其主要論據。惟查：
  (一)訊據被告鄧麗鳳固坦承確實有向自訴人2人借款，並曾以所
    有建物及土地之所有權狀供作擔保，以及未能清償借款一事
    ，惟被告2人均堅詞否認有何詐欺犯行，被告鄧麗鳳辯稱：
    伊是因為公司要週轉，而陸續向自訴人2人借款，但都有借
    有還，後來因為要到別的地方賺錢，才跟被告羅志立一起出
    國，本件只是單純借貸，伊未使用詐術等語；被告羅志立則
    辯稱：向自訴人2人借貸之人多為被告鄧麗鳳，伊與被告鄧
    麗鳳一起經營「廷翊貿易有限公司」，伊負責對外接工程，
    但由被告鄧麗鳳負責金錢週轉，伊知道被告鄧麗鳳有向自訴
    人2人借款，但都有借有還，是因為之後地下錢莊的人到公
    司要債，伊才與被告鄧麗鳳一起出國，伊並未對自訴人2人
    施用詐術等語。
  (二)依自訴人2人所提出之上揭證據資料，再佐以被告鄧麗鳳前
    開陳述，顯見被告鄧麗鳳確有分別持刑事自訴狀所附之支票
    或本票分別向自訴人2人借款，並曾提供土地及建物所有權
    狀作為擔保，且所借貸之款項確有遲未清償之事實，自訴人
    2 人此部份之主張雖可信真。然除此之外，自訴人2人並未
    能舉證證實被告鄧麗鳳於各次持支票或本票向其等借款時即
    有自始為自己不法所有之意圖，並有施用詐術而令其等陷於
    錯誤。更有甚者，自訴人2人就被告羅志立部分，亦僅敘明
    其與被告鄧麗鳳為夫妻，被告鄧麗鳳向伊等借款時，被告羅
    志立均在場，偶爾有幫忙開支票、計算利息或誇稱業務龐大
    獲益頗多等情，惟對被告羅志立與鄧麗鳳有何詐欺犯行之犯
    意聯絡或行為分擔情形均未提及，即逕自推論被告羅志立為
    共同正犯，非無率斷之虞。職是，自訴人就本件自訴被告2
    人涉犯詐欺罪行，並未盡其實質上舉證責任。
  (三)又自訴人2人於本院準備程序中，亦均自承被告鄧麗鳳之借
    款過程，係持續向其等借款，但都是有借有還，只是到最後
    就都沒有還等語（見本院卷(二)第23頁背面），顯見自訴人2
    人於各次借款予被告鄧麗鳳，係因被告鄧麗鳳前此借款時未
    有事前詐欺或事後惡意拒絕清償情事，始各出於其等自由意
    願借款予被告鄧麗鳳。被告鄧麗鳳辯稱：係因公司需要週轉
    之用而向自訴人2人借款等語，應屬可採。故本件依被告鄧
    麗鳳借款行為以觀，縱被告鄧麗鳳於分別向自訴人2人借款
    後，因故無力償還借款，惟其於借貸時並未對自訴人2人施
    用詐術，使自訴人2人陷於錯誤而交付借款，自難遽認其自
    始即存有為自己不法所有之意圖可言，要與詐欺取財罪之構
    成要件不相符合。衡之以上事證，自訴人2人就被告羅志立
    涉犯刑法第339條第1項之詐欺罪部份，未盡舉證責任，自不
    能徒憑自訴人2人之指訴，即遽入被告羅志立於罪；另被告
    鄧麗鳳雖於分別向自訴人2人借款後，無力償還借款，而有
    未依債務本旨履行給付之情形，亦屬民事糾葛，本應循民事
    程序以求釐清解決，而自訴人2人已與被告2人達成和解，且
    就自訴人安寶蘭部分，另與被告2人於本院成立調解，此有
    和解書2份及本院99年度司北附民移調字第7號侵權行為損害
    賠償事件調解筆錄1紙在卷可佐（見本院卷(一)第69頁、第110
    頁至第111頁、116頁），自訴人2人於本院準備程序中，亦
    均明確表明就本件自訴案件，法院如何判決無意見等語無訛
    （參見本院卷(二)第23頁背面至第24頁），附此敘明。
五、綜上所述，依卷內所有客觀事證，尚不足以認定被告2人有
    自訴人2人所指述之詐欺犯行，此外，本院遍觀全部卷證，
    復查無其他積極證據，足認被告2人涉有上開犯罪，被告2人
    之犯罪嫌疑不足，因有刑事訴訟法第252條第10款情形，揆
    諸首揭說明，爰裁定駁回自訴。
六、據上論斷，應依刑事訴訟法第326條第3項、第252條第10款
    ，裁定如主文。
中    華    民    國    99    年    10    月    29    日
                  刑事第八庭審判長法  官  徐千惠
                                  法  官  湯千慧
                                  法  官  古瑞君
以上正本證明與原本無異。
如不服本裁定，應於裁定送達後5日內向本院提出抗告狀。
                                書記官  莊宜諳
中    華    民    國    99    年    11    月     1    日
附件：刑事自訴狀

司法院資訊處製作；財團法人民間司法改革基金會備份。
